【裁判字號】    89,上訴,632
【裁判日期】    890713
【裁判案由】    妨害自由
【裁判全文】
臺灣高等法院高雄分院刑事判決    八十九年度上訴字第六三二號
    上  訴  人  台灣高雄地方法院檢察署檢察官
    被      告  丙○○
    選任辯護人  李易興
右上訴人因被告妨害自由案件，不服臺灣高雄地方法院八十九年度訴字第七八號中華
民國八十九年三月二十八日第一審判決（起訴案號：臺灣高雄地方法院檢察署八十八
年度偵字第一二○五三號），提起上訴，本院判決如左：
    主  文
上訴駁回。
    理  由
一、甲訴意旨略以：被告丙○○於民國八十八年二月二十日（即八十八年農曆元月五
    日，甲訴人誤載為八十八年一月二十日）晚上七時許，在其高雄縣林園鄉○○路
    ○段一六○號住處，因與表示服用其所販售之藥物引起身體不適，而前來要求賠
    償之告訴人乙○○發生爭執，竟拉下鐵門，強拉乙○○，剝奪乙○○之行動自由
    ，使其無法外出。半小時後，始通知前高雄縣議員黃順成到場協調，並讓乙○○
    離去，因認被告丙○○涉有刑法第三百零二條第一項之非法剝奪他人行動自由罪
    嫌云云。
二、本件甲訴人認被告丙○○涉犯右揭妨害自由犯行，無非以被告丙○○於偵查中已
    供承在卷，其嗣後辯稱：是乙○○說帶了三、四個人來，我怕他出去叫人進來，
    所以抓住他不讓他出去，鐵門雖拉下來，沒有全關，人可竄進來，屋內只有我及
    我劉姓侄子云云，顯不足採信，為其主要論據。訊之被告丙○○堅決否認有何妨
    害自由犯行，辯稱：我並未販售藥物予告訴人，但告訴人一進門即開始責問，並
    說外面有帶人來，我會怕才拉下鐵門，然仍留有縫隙，且有通知前縣議員黃順成
    前來協調，並依告訴人之意思報警處理等語。
三、按犯罪事實應依證據認定之，無證據不得推定其犯罪事實；不能證明被告犯罪者
    ，應諭知無罪之判決，刑事訴訟法第一百五十四條、第三百零一條第一項分別定
    有明文。次按認定不利於被告之事實，須依積極證據，苟積極證據不足為不利被
    告之認定時，即應為有利於被告之認定，更不必有何有利之證據（最高法院三十
    年上字第八一六號判例參照）；又刑法第三百零二條第一項之剝奪他人行動自由
    罪，須行為人出於非法方法，以強制或非被害人自願之方式，拘束妨礙他人身體
    ，使被害人喪失行動自由之謂，苟行為人並無出於不法之方法，或行為客體係出
    於自願之方式時，即顯與該罪之不法構成要件不相侔，難以該罪相繩。經查：
（一）被告丙○○有於右揭時地與前來理論服用藥物引起不適並要求賠償之告訴人發
      生爭執之事實，為被告與告訴人所不爭執，而告訴人當時雖係一人前往被告住
      處，然因恐被告對其不利，曾向被告誑稱有帶人在外面等情，亦據告訴人分別
      於原審偵審中指稱：「我才說我外面有人，他們在外面等我，等一下，他們見
      我不出門會進來，用來嚇嚇他」（見偵查卷第三頁之刑事告訴狀）、「我當時
      因怕被告會對我不利，才騙他說外面有人在等我」（原審卷地二十三頁）等語
      甚明，告訴人既於右揭時地與被告發生爭執，又向被告宣稱有人陪同其前往，
      則被告畏懼該等告訴人之友人進入對其不利，自符常情，是被告丙○○於原審
      所供稱：「他一進來即責問，但我說我沒賣你，是我弟弟賣，他說外面有人，
      我會怕，才拉下鐵門」、「因他說不賠，外面尚有三、四個人，我怕他們會進
      來才將鐵捲門拉下」等語（見原審卷第二十二頁），自堪採信，被告丙○○既
      係因怕告訴人所稱在外等候之友人進入而對其不利，始拉下其上開住處之鐵捲
      門，足見其意非在剝奪告訴人之行動自由。
（二）況告訴人於被告拉下鐵捲門時，亦無離開之意，此據告訴人於原審指稱：「我
      也沒有打算要走，因為我要跟他錄音，所以也沒打算離開‧‧‧‧」（見原審
      八十九年一月二十日審判筆錄）、「（問：當日你是否也願意留下？）當時他
      姪子叫我在那裡坐，我也不想回去，所以我就坐下來」（見原審卷第二十三頁
      、第五十二頁）等語明確，顯見告訴人留下係出於自願。從而，告訴人於上訴
      意旨中主張其入內之後，係見狀知反抗無用，始留在原地，並非自願留下云云
      ，即無可採。
（三）又被告丙○○所辯其於右揭時、地固將住處鐵門拉下，將告訴人留置於屋內，
      但仍找來高雄縣籍前縣議員黃順成前往協調雙方間之爭執，並依告訴人要求，
      報警前往處理等情，此與告訴人於原審偵審中所指稱：「丙○○叫一位黃議員
      ，還有七、八個人過來，之後我請丙○○叫林園派出所的人處理」（見偵查卷
      第十六頁反面）、「我是要求被告打電話叫警員過來，他也有打電話叫警員過
      來，被告是先打給黃順成，黃議員來，無法處理，我才又叫他打電話給警察，
      之前說要打予黃順成是他自己說的，我忘了在被告聯絡黃順成前，我有無要求
      他聯絡警員」、「當時是我與被告講，而由旁邊的人去打電話給警察」等語相
      符（以上均見原審卷第二十三頁），並經證人即接獲被告電話而前往協調之前
      縣議員黃順成於偵查中結證稱：「進貴打電話到我姑丈家，我正好在姑丈家，
      我就去進貴家，我去進貴家，鐵門拉了一半，我就鑽進去，進去有三個人，一
      個是潘先生，一個是進貴，一個是進貴侄子，進去時潘先生說他向進貴買了藥
      ，吃了皮膚發生病變，我就問潘先生如何賠償，他也沒說，到後來我徵求他們
      是否要叫派出所的人來處理，他們說可以，我從到進貴家到警員來，時間大約
      二、三十分鐘」（見偵查卷第四十三頁正面及反面）；證人即受理報案後到場
      處理之員警許慶讚於原審審理時亦到庭結證稱：「現場狀況，丙○○、乙○○
      及黃順成在場，鐵門拉起了，可進去，至於何人報案，我不清楚，是值班人員
      通知的，據瞭解，是乙○○吃藥物，引起糾紛，而黃順成是在場協調」（見原
      審卷第五十七頁）等語甚明，而告訴人固又主張其到達被告住處後，曾遭被告
      與其劉姓侄子壓制在地，並提出診斷證明書一紙為證云云，然告訴人就其如何
      遭被告傷害，曾分別於偵審中指稱：「丙○○與裡頭姓劉先生一起抓住我的頭
      ，說不要讓他出去，倆人掐我的頭及臉，把我的左臉部都掐傷‧‧‧還拿椅子
      甩我，並且拿鐵條打我」（見刑事告訴狀）、「他和他的朋友抓住我的頭按在
      地上，不讓我出去」（見偵查卷第十六頁反面）、「有拿鐵條要打我，拿椅子
      要摔我，鐵條約食指粗，一個半手臂長」（見原審卷第二十四頁）、「他要打
      我沒打到，傷單是為證明我一進去，他將我壓在地上」云云（見原審卷第五十
      八頁），前後所述不一，顯難採信，再參以前開診斷證明書上所載之傷勢以觀
      ，顯非遭人持鐵條或拿椅子丟擲所致，況告訴人亦自承：「（問：當日你是否
      也願意留下？）當時他姪子叫我在那裡坐，我也不想回去，所以我就坐下來」
      （見原審卷第五十二頁）等語在卷，果被告與其侄子有傷害或壓壓制告訴人之
      情，自無再由被告之侄邀告訴人坐之理，綜上，被告苟使用傷害、壓制等暴力
      手段剝奪告訴人之行動自由，衡情，自不敢明目張膽向警察報案，要求警察到
      場處理，亦不可能要求證人即前縣議員黃順成到場，益徵被告並未傷害或使用
      非法方法，剝奪告訴人之行動自由。
（四）綜上所述，被告丙○○於偵審中均堅決否認有於右揭時地以非法方法限制告訴
      人行動自由，已如前述，甲訴人認其業已坦承不諱，而據以為其論罪之主要論
      據，自無足採。另被告丙○○於右揭時、地拉下其住處之鐵捲門，並非出於限
      制告訴人行動自由之意，而告訴人又係自願留下，且被告並未以壓制或傷害之
      方法，剝奪告訴人之行動自由，已如前述，揆諸前揭說明，顯與刑法第三百零
      二條第一項之剝奪他人之行動自由罪構成要件有間，尚難以該罪相繩。至告訴
      人雖提出錄音帶及其譯文以證明被告確有右揭甲訴人所指犯行云云，然該錄音
      帶譯文固經證人許慶鑽於原審審理時到庭證明為真，然亦僅足資證明被告與告
      訴人確有於右揭時地發生上開爭執，且證人黃順成、許慶讚均有到場處理等事
      實，尚不得據其內容，遽認被告有甲訴人所指之犯行；又告訴人固提出照片多
      幀以為證物，然該等照片均係用以證明被告有經營販售藥物之情，尚與本案無
      涉，附此敘明。此外，復查無其他積極證據，足資證明被告確有本件之妨害自
      由犯行，自屬不能證明被告丙○○犯罪。
四、原審因而為被告丙○○無罪之諭知，經核尚無不合。甲訴人循告訴人之請求，以
    被告丙○○仍應負刑法第三百零二條第一項之非法剝奪他人行動自由罪責，提起
    上訴，指摘原判決不當，並無理由，應予駁回。
據上論結，應依刑事訴訟法第三百六十八條，判決如主文。
本案經檢察官林炳雄到庭執行職務。
中    華    民    國     八十九     年       七       月     十三   日
                              臺灣高等法院高雄分院刑事第七庭
                                  審判長法官  王光照
                                        法官  黃仁松
                                        法官  黃憲文
右正本證明與原本無異。
如不服本判決，應於判決送達後十日內向本院提出上訴狀，其未述理由者並應於提
出上訴狀後十日內向本院補提理由書（應附繕本)。
                                      書記官  黃全忠
中    華    民    國     八十九     年       七       月     十七   日
                                                                    Ｄ


司法院資訊處製作；財團法人民間司法改革基金會備份。
